【裁判字號】    95,台上,2589
【裁判日期】    951117
【裁判案由】    解除契約等
【裁判全文】
最高法院民事判決            九十五年度台上字第二五八九號
上  訴  人  甲○○
訴訟代理人  徐南城律師
被 上訴 人  乙○○
            丙○○
上列當事人間請求解除契約等事件，上訴人對於中華民國九十四
年二月一日台灣高等法院第二審判決（九十二年度重上字第六三
三號），提起上訴，本院判決如下：
    主  文
原判決廢棄，發回台灣高等法院。
    理  由
本件上訴人主張：伊於民國八十九年四月十七日與被上訴人訂立
土地買賣契約，向乙○○購買坐落台北縣五股坑段冷水坑小段四
○之三九，向丙○○購買同段四○之四○號土地（以下分別簡稱
四○之三九、四○之四○號土地），總價新台幣（下同）八百十
五萬元，伊已支付價金六百二十五萬元、代書費二萬元、鑑界雜
支費一萬五千元，合計六百二十八萬五千元。系爭二筆土地雖於
八十九年六月二十七日移轉登記予伊指定之人，惟伊於八十九年
六月八日申請鑑界，始發現系爭土地遭他人侵占搭建鐵皮屋約一
百坪，而兩造於訂約時言明以擋土牆往西三百坪為伊買受之土地
，被上訴人以詐騙之手段為錯誤之指界，致伊陷於錯誤，伊自得
依民法第九十二條第一項規定撤銷買受之意思表示。且被上訴人
實際交付之土地短少約一百坪，致伊興建廠房之目的無法達成，
被上訴人應負物之瑕疵擔保責任，伊亦得依民法第三百五十九條
規定解除買賣契約，被上訴人應負回復原狀義務等情，爰求為命
被上訴人連帶給付六百二十八萬五千元並加計法定遲延利息之判
決。
被上訴人丙○○則以：伊係向訴外人陳憲任購買四○之四○號土
地，當時並未鑑界，伊於本件訴訟始知悉土地遭地人占用，惟伊
已非土地所有人，無從對第三人主張權利，應由上訴人自行處理
。被上訴人乙○○則以：伊與上訴人未成立買賣關係，伊係以四
○之三九號土地與同段四○之四二號土地所有人張正德交換，為
登記上之方便並節省代書費、規費、稅金等費用，始由伊與上訴
人簽定買賣契約，及直接將四○之三九號土地移轉登記予上訴人
指定之人。訂約當時四○之三九號土地未遭他人占用，伊未詐騙
上訴人，且上訴人亦得本於所有權排除侵害，土地價值及效用並
未因此減少，伊不負瑕疵擔保責任各等語，資為抗辯。
原審維持第一審所為上訴人敗訴之判決，駁回其上訴，無非以：
上訴人於八十九年四月十七日與被上訴人乙○○、丙○○訂立土
地買賣契約，購買四○之三九、四○之四○號土地，已為所有權
移轉登記。而四○之三九號土地移轉登記之義務人為乙○○，另
參酌證人張正德之證言及其所有四○之四二號土地係以「買賣」
為原因移轉登記予乙○○等情，尚難認乙○○係以四○之三九號
土地與張正德之四○之四二號土地交換後，再由張正德將四○之
三九號土地出賣予上訴人，應認乙○○為系爭買賣契約之出賣人
。次查，上訴人雖主張其係受詐欺而為買受之意思表示云云，惟
系爭土地於八十九年六月八日申請鑑界時，四○之四○號土地上
固有越界建築之鐵皮屋，惟四○之三九號土地則無房屋，另該二
筆土地上建有擋土牆（位置如證人即當日測量之地政事務所人員
趙書城標示虛線位置），在虛線（即擋土牆）位置落差約二公尺
左右，蓋鐵皮屋一側較低等情，業經證人趙書城證述在卷，並有
其提出之複丈圖可按。比對第一審九十二年二月二十六日勘驗現
場囑託地政事務所製作之複丈成果圖，堪認於八十九年測量時僅
有該第一審複丈圖所示坐落四○之四○號土地之Ｂ建物存在，四
○之三九號土地上並無該複丈圖所示之Ａ建物。系爭買賣契約訂
立時，四○之三九號土地既未有建物，自難認出賣人乙○○蓄意
詐欺。至於卷附八十六年十月六日之土地複丈成果圖雖標示四○
之四○號土地蓋有鐵皮屋，然該圖係審理陳憲任違反山坡地保育
條例刑事案件之法院囑託地政人員測量製作，丙○○非該刑事案
件之當事人，無從認其於八十五年五月四日取得該土地所有權或
出售土地予上訴人時知悉土地遭他人占用，亦難認其有詐欺情事
。況證人劉瑞徵證稱「訂約之後伊才去看現場，當時已經蓋了勘
驗筆錄相片內的鐵皮屋。起訴狀所附照片上的紅點是地政機關說
的界址，可以看出同一界址有兩條線。第一次定的界址沒有被侵
占的情形，過了半小時後他們說要重測，就發現被侵占了」、「
第一次看土地是陳憲任指界，從陳憲任到乙○○說的位置都是錯
的，乙○○也有指界，以沒有被侵占的線為準，伊不知乙○○是
否知悉土地被侵占。第一次測量時，不知為何從被侵占剩下的開
始算，經過一段時間討論後再測，就發現被侵占了」等語，可見
系爭土地於陳憲任第一次指界即有錯誤，被上訴人亦沿用而為錯
誤之指界，尚無證據證明被上訴人係故意示以錯誤之界址，上訴
人自不得依民法第九十二條第一項規定撤銷意思表示。且兩造於
八十九年四月十七日簽訂系爭買賣契約，上訴人於九十年四月二
十五日始以書狀主張因錯誤而撤銷意思表示，已逾民法第九十條
所定之一年除斥期間。末按買賣因物有瑕疵，而出賣人依法應負
擔保之責者，買受人得解除其契約，或請求減少其價金。但依情
形，解除契約顯失公平者，買受人僅得請求減少價金。民法第三
百五十九條定有明文。該條所稱顯失公平，係指瑕疵對於買受人
所生之損害與解除契約對於出賣人所生之損害，有失平衡而言。
查系爭土地於八十九年六月八日測量時，四○之四○號土地上有
鄰地越界建築之鐵皮屋，且二筆土地上建有擋土牆，雖應構成物
之瑕疵，惟系爭土地於八十九年六月二十七日即移轉所有權予上
訴人指定之人，而上訴人早於同年六月八日即發現土地遭第三人
占用，當可立即與出賣人商議如何解決，並暫緩所有權移轉登記
，奈竟完成移轉登記，自可由新所有人本於所有權排除侵害，回
復土地之完整狀態，倘因第三人占有受有損害，亦可請求損害賠
償。若准許上訴人解除契約，回復原狀，則被上訴人須負擔已繳
納之稅費、重新出售之費用及不動產跌價之價差損失，上訴人因
該瑕疵所受之損害與被上訴人因解約所受損害，顯有失衡，應認
其解除契約顯失公平，不應准許。從而，上訴人本於撤銷意思表
示及解除契約回復原狀之法律關係，請求被上訴人給付六百二十
八萬五千元及其遲延利息，即非正當，應予駁回等詞，為其判斷
之基礎。
惟查系爭土地於八十九年六月八日測量時，除四○之四○號土地
上有鄰地越界建築之鐵皮屋外，系爭二筆土地上建有擋土牆，其
位置如複丈成果圖標示之虛線部分，在虛線（即擋土牆）位置落
差約二公尺左右，蓋鐵皮屋一側較低；擋土牆往右到隔壁地號大
約五點七、五點八公尺等情，業經證人趙書城證述在卷，並有其
提出之複丈圖及被上訴人乙○○提出之照片可按（見原審卷一三
八、一三九、一四三、一四四頁）。依該圖、照片及證人所述，
是否係指系爭土地擋土牆右側部分（依證人趙書城標示約占系爭
土地三分之一）與左側落差二公尺？又原審既認定系爭土地於陳
憲任第一次指界即有錯誤，被上訴人亦沿用而為錯誤之指界云云
（見原判決第九頁），則是否兩造於訂約時，均認被上訴人所購
買之土地係趙書城標示之擋土牆左側部分？系爭土地如確存有二
公尺之落差，上訴人復稱：其購地時即明確告知係為建工廠，須
有一定之寬度、長度，長度係南北界線，寬度係由東往西三百坪
，未達此條件，即不能為工廠使用。系爭土地上有擋土牆及鐵皮
屋，即無法完整使用等語（見原審卷一六二頁），則該落差土地
占全部土地面積之比例為何？是否影響系爭土地之價值及效用？
被上訴人購買時是否知情？以上均與判斷系爭土地有無瑕疵及其
瑕疵程度暨上訴人據以解除買賣契約是否顯失公平，所關至切，
自不得恝置不論。原審未遑調查審究，遽為不利上訴人之論斷，
即屬理由不備。上訴論旨，指摘原判決不當，求予廢棄，非無理
由。又上訴人請求被上訴人負連帶責任，其依據為何？另其請求
被上訴人給付六百二十八萬五千元，惟其中僅六百二十五萬元為
價金，其餘二萬元為代書費、一萬五千元為鑑界雜支費，就該三
萬五千元部分，係本於何法律關係請求？案經發回，亦請一併調
查之。
據上論結，本件上訴為有理由。依民事訴訟法第四百七十七條第
一項、第四百七十八條第二項，判決如主文。
中    華    民    國  九十五  年   十一   月   十七   日
                      最高法院民事第五庭
                          審判長法官  吳  啟  賓
                                法官  高  孟  焄
                                法官  謝  正  勝
                                法官  黃  秀  得
                                法官  吳  麗  女
      本件正本證明與原本無異
                                      書  記  官
中    華    民    國  九十五  年   十一   月  二十八  日
                                                      J


司法院資訊處製作；財團法人民間司法改革基金會備份。
